【裁判字號】    97,上訴,2905
【裁判日期】    971230
【裁判案由】    違反毒品危害防制條例
【裁判全文】
臺灣高等法院臺中分院刑事判決        97年度上訴字第2905號
上  訴  人
即  被  告  甲○○
                    （現另案在臺灣彰化監獄執行中）
指定辯護人  本院公設辯護人  丁○○
上列上訴人因違反毒品危害防制條例案件，不服臺灣彰化地方法
院97年度訴字第1551號中華民國97年10月14日第一審判決（起訴
案號：臺灣彰化地方法院檢察署97年度偵字第2842、2843號），
提起上訴，本院判決如下：
    主  文
上訴駁回。
    犯罪事實
一、甲○○前於民國93年間，因違反毒品危害防制條例案件，經
    臺灣彰化地方法院以93年度訴字第216號判處有期徒刑11月
    確定，於94年5月2日縮刑期滿執行完畢。詎仍不知悔改，明
    知海洛因係屬毒品危害防制條例所列管之第一級毒品，不得
    非法販賣，竟意圖營利，基於販賣第一級毒品海洛因之犯意
    ，於97年3月21日晚間10時（起訴書誤載為21時許）許，在
    其彰化縣埤頭鄉○○路413號住處，以新臺幣（下同）1000
    元之代價，販賣摻有礦泉水及第一級毒品海洛因之注射針筒
    1支予黃順福施用，嗣黃順福自行注射至手臂血管後，因過
    量毒藥物注射引起休克，經送醫後不治死亡。嗣經警員乙○○於翌 (22)日凌晨0時30分許到場處理，甲○○於有偵查犯
    罪職權之公務員尚未發覺其犯行前，即主動向警員乙○○自
    首上開交付第一級毒品予黃順福施用並收取黃順福所交付
    1000元之事實而接受裁判，並經警扣得前開1000元及已出售
    予黃順福之注射針筒1支。
二、案經彰化縣警察局北斗分局報請暨臺灣彰化地方法院檢察署
    檢察官相驗後自動檢舉偵查起訴。
    理    由
壹、證據能力部分：
    按「被告以外之人於審判外之陳述，雖不符前4條之規定，
    而經當事人於審判程序同意作為證據，法院審酌該言詞陳述
    或書面陳述作成時之情況，認為適當者，亦得為證據；當事
    人、代理人或辯護人於法院調查證據時，知有第159條第1項
    不得為證據之情形，而未於言詞辯論終結前聲明異議者，視
    為有前項之同意」，刑事訴訟法第159條之5定有明文。本案
    下列引為證據之證人陳述及書證、物證，被告甲○○及其辯
    護人均未爭執其證據能力，本院審酌上開證據作成時之情況
    ，亦無違法取證之瑕疵，認以之作為證據並無不當，依上揭
    規定，自均有證據能力。
貳、實體部分：
一、訊據上訴人即被告（下稱被告）甲○○固坦承於上開時地交
    付摻有第一級毒品海洛因及礦泉水之注射針筒1支予黃順福
    施用，惟矢口否認有何販賣第一級毒品海洛因犯行，辯稱：
    案發前一天死者說要到伊家，結果隔天他果真來了，當日係
    因黃順福到伊住處後，向伊表示他人不舒服，問伊有無海洛
    因，伊說伊有海洛因及注射針筒，他就掏出1000元放在桌上
    ，後來伊就說先拿去注射，意思也是要他將錢收回去，當時
    1000元放在桌上，直到後來他家人來，伊才知道他已死亡，
    他死亡後伊才將1000元放進褲子的口袋裡，黃順福交給伊的
    1000元是要伊幫忙買注射針筒，並非毒品的對價云云。惟查
    ：
(一)被告於前開時地確有交付第一級毒品海洛因予黃順福施用，
    黃順福並有交付被告1000元，黃順福於自行注射海洛因後，
    因過量毒藥物注射引起休克，經送醫後不治死亡等事實，業
    據被告坦承不諱，核與證人丙○○、巫佩純、謝月梅等人於
    審理中結證相符，並有彰化縣警察局北斗分局處理相驗案件
    初步調查報告暨報驗書、財團法人彰化基督教醫院二林分院
    非病死者司法相驗病歷摘要、刑案現場圖、現場相片7張、
    臺灣彰化地方法院檢察署相驗屍體證明書、相驗報告書、相
    驗照片10張、搜索扣押筆錄、扣押物品目錄表等在卷可憑，
    並有扣案之1000元及針筒1支可資佐證，堪信為真實。
(二)被告於97年3月22日3時18分之警詢筆錄供承：「（問：黃順
    福因何事，於何時去何地找你？你如何連絡？）我是於3月2
    1日21時40分打0000000000電話給黃順福，要他來我家，他
    於21時45分就到我豐崙村青埔路413號我家的。（問：當時
    黃順福到你家時發生何事？他的身體意識狀況如何？）黃順
    告訴我，他『很痛苦』，並問我有無『東西』（指海洛因）
    及拿1000元給我，叫我去買針筒，我就說不用買，我這裡已
    經有了，於是我就將1000元收下並拿我已混合海洛因及礦泉
    水的注射（針）筒給他，是他直接就在我家自己注射，注射
    完他就自行拔針筒出來拿在手上睡覺了。他的身體及意識狀
    況我不知道怎樣。」等語（相卷第7、8頁），於同日檢察官
    相驗後供稱：「他（指黃順福）有拿一千元給我，我有收下
    ，本來想他醒來，再給他」等語（相卷第39頁背面）；於同
    日晚間7時55分許內勤檢察官偵查中供述：「（問：是否於
    97年3月21日21時40分打0000000000電話給黃順福，要他到
    你家，黃順福到你家後，你以1000元為代價，賣給他以混合
    海洛因及礦泉水的注射針筒給黃順福？）是，我是用公共電
    話打給他，他給我1000元說是要買針筒的，我就說我有針筒
    」等語（偵卷第12頁），足見被告係於同日晚間21時40分許
    ，先打電話給黃順福，黃順福才於不久後至被告住處。被告
    於本院改稱：案發前一天死者說要到伊家，結果隔天他果真
    來了云云，顯不足採。再者，被告於上開警、偵訊時已明白
    供述，黃順福交付1000元時，伊有收下等語，證人即埤頭分
    駐所警員乙○○亦於本院到庭具結證稱：「（提示被告97年
    3月22日警詢筆錄，問：是否有按照被告的意思製作？）是
    的。（問：被告有說1000元他有收下？）是的。（問：被告
    交給你們1000元是從何處拿出來的？）從他的口袋拿出。」
    等語（本院卷第53頁），被告迄於本院始改稱：黃順福掏出
    1000元放在桌上，後來伊就說先拿去注射，意思也是要他將
    錢收回去，當時1000元都放在桌上，直到後來他家人來，伊
    才知道他已死亡，他死亡後伊才將1000元放進褲子的口袋裡
    云云，顯不足採。至於被告販賣海洛因予黃順福的時間，因
    黃順福係於97年3月21日21時45分許始到被告住處，迭據被
    告供述在卷，故本院認定被告販賣的時間應係同日22時許，
    起訴書認係同日21時許，應係誤會，附此敘明。
(三)被告另辯稱：扣案之1000元是黃順福要伊幫忙買針筒的，後
    來伊跟黃順福說針筒不必買，伊這裡有，但因為伊當時施用
    毒品後已神智不清，就沒有把1000元退還給黃順福，1000元
    並非海洛因之對價，之前伊和黃順福也會互相請對方施用毒
    品，案發前2、3天黃順福方請伊施用海洛因云云。惟查，被
    告於警詢時供稱：當日黃順福表示「很痛苦」，問伊有沒有
    「東西」（指海洛因），並拿1000元給伊，叫伊去買針筒，
    伊表示不用買，伊有針筒，就將1000元收下並拿已混和海洛
    因及礦泉水的注射針筒給黃順福，針筒1支約10元，1000元
    已可購買2、3盒之針筒等語；於原審亦供稱：當天黃順福一
    到伊住處就一直說在「啼藥」，伊就拿毒品給黃順福施用，
    而注射針筒伊一次都會買一整盒，黃順福施打後，伊以為黃
    順福在睡覺，才會去找丙○○來伊住處開黃順福的車並把黃
    順福帶回家等語。則若如被告所述，係黃順福要求被告提供
    價格昂貴之海洛因以供解癮，豈有不於同時要求被告提供每
    支價格僅10元之注射針筒，反拿出1000元之紙鈔請被告幫忙
    購買針筒之理。且黃順福當時既因「啼藥」向被告表示很痛
    苦，則黃順福豈有不先詢問被告可否立即提供海洛因解癮，
    反掏錢請被告外出購買針筒之理？蓋即便被告購得針筒，若
    無海洛因，黃順福又如何解癮。此外，被告雖辯稱係因施用
    毒品神智不清而忘記將1000元還給黃順福，然被告於發現黃
    順福躺臥於沙發上後，尚能外出至黃順福家載黃順福之弟丙○○回伊住處及請丙○○帶黃順福回家，依被告行為觀之，
    亦難認其當時有何神智不清致影響行為思考之情。被告復辯
    稱，案發前2、3天黃順福曾請伊施用海洛因，伊當天是回請
    黃順福云云，然被告無法提出任何證據以供查證，且縱被告
    與黃順福確於先前曾互請對方施用毒品，亦難據此認定本次
    黃順福交付1000元予被告係為購買針筒。綜上所述，被告收
    取之1000元應係被告交付黃順福海洛因毒品之對價，被告前
    開所辯顯與常情有違，自不足採信。
(四)按販賣毒品之所謂販賣行為，係行為人基於營利之目的，而
    販入或賣出毒品而言。販賣毒品者，其主觀上須有營利之意
    圖，且客觀上有販賣之行為，即足構成，至於實際上是否已
    經獲利，則非所問（最高法院93年度臺上字第165號判決意
    旨參照）。經查，被告於偵查中供稱：伊和黃順福是一起用
    伊前天買的1包海洛因，伊大約比黃順福早半小時注射海洛
    因，黃順福約注射5c.c.，伊注射約10c.c.，那包毒品約可
    注射15c.c.等語，並於原審供稱：當天伊拿給黃順福的毒品
    就是從伊向「兄仔」買的那包1000元的毒品裡面分出來的，
    伊把伊用的那1小包倒一些到黃順福的針筒中，其他的部分
    在黃順福到伊住處前伊已經先用了等語，足見被告係於向姓
    名年籍不詳，綽號「兄仔」之成年男子購買1包價值1000 元
    之海洛因施用後，將剩餘之毒品交給黃順福施用。則被告將
    價值約1000元之毒品自己施用3分之2後，將剩餘的3分之1仍
    以1000元之代價交付黃順福施用，被告有營利之意圖及事實
    ，至為明確。
(五)綜上所述，本案事證明確，被告販賣第一級毒品海洛因之犯
    行堪予認定。
二、按海洛因係毒品危害防制條例所定之第一級毒品，不得非法
    販賣。核被告所為，係犯毒品危害防制條例第4條第1項之販
    賣第一級毒品罪。被告販賣第一級毒品前持有第一級毒品之
    低度行為，為販賣第一級毒品之高度行為所吸收，不另論罪
    。被告有如犯罪事實欄所載前科並已執行完畢，有臺灣高等
    法院被告前案紀錄表1份在卷可稽，其於受有期徒刑執行完
    畢後5年內，故意再犯本件有期徒刑以上之罪，為累犯，應
    依刑法第47條第1項規定，就法定刑為罰金刑部分加重其刑
    ，至於法定本刑為死刑、無期徒刑部分，則依法不得加重其
    刑。又販賣第一級毒品罪之最輕法定本刑為無期徒刑，且同
    為販賣第一級毒品之人，其原因動機不一，犯罪情節未必相
    同，或有大盤毒梟者，亦有中、小盤之分，其販賣行為對國
    民健康所造成危害程度自屬有異，法律科處此類犯罪，所設
    之法定最低本刑卻同為「無期徒刑」，不可謂不重。於此情
    形，倘依其情狀處以較輕之徒刑，即足以懲儆，並可達防衛
    社會之目的者，自非不可依客觀之犯行與主觀之惡性二者加
    以考量其情狀有無可憫恕之處，而適用刑法第59條之規定酌
    量減輕其刑，期使個案裁判之量刑，能斟酌至當，符合比例
    原則。本案被告販賣第一級毒品犯行，無視國家對於杜絕毒
    品危害之禁令，其行為固屬不當，應予非難，然其係因朋友
    黃順福受毒癮發作之苦，將其施用所剩之海洛因販賣予黃順
    福，販賣第一級毒品之對象僅1人，次數亦僅有1次，金額僅
    為1000元，其販賣第一級毒品之犯罪情節尚非至惡，相較於
    長期大量販賣毒品之大毒梟而言，其對社會治安及國民健康
    之危害顯然較小，是從被告犯案情節觀之，倘仍遽處以最低
    刑度即無期徒刑，尚屬情輕法重，且難謂符合罪刑相當性及
    比例原則，更無從與大毒梟之惡行有所區隔，是其上開販賣
    第一級毒品之犯罪情狀相較於法定之重刑，在客觀上足以引
    起一般人之同情，情節尚堪憫恕，爰依刑法第59條之規定酌
    量減輕其刑。另按「刑法第三十八條第一項自首減刑之規定
    ，本為使犯罪事實易於發覺及獎勵犯人知所悔悟而設，故犯
    人就其犯罪行為苟已到官自首，縱令對於犯罪之原因未肯盡
    情披露，仍不失有自首之效力。」、「刑法第62條所謂自首
    ，祇以犯人在犯罪未發覺之前，向該管公務員申告犯罪事實
    ，而受裁判為已足，並不以使用自首字樣為必要。又自首者
    於自首後，縱又為與自首時不相一致之陳述，甚至否認犯罪
    ，仍不能動搖其自首效力」（最高法院22年上字第4502號判
    例、88年度臺上字第877號判決意旨參照）。經查，證人即
    埤頭分駐所警員乙○○於本院到庭具結證稱：伊當時接到值
    班通知有人注射毒品死亡，伊就到現場看，到達時黃順福已
    經先送醫不在了，現場有被告及被告的弟弟呂士瑋，那時候
    呂士瑋說被告拿毒品給黃順福注射，然後他臉色發白，就緊
    急送醫，被告也承認有這個事實。而扣案之1000元是被告主
    動交出的，他當時說錢是黃順福交給他買注射針筒用的，被
    告是從他的口袋拿出1000元的，在他主動拿出1000元之前，
    呂士瑋只說被告與黃順福有在施用毒品，買賣毒品是在被告
    交出1000元後，我們才知道有這個嫌疑的，在被告拿出1000
    元之前我們就有問他有無買賣，這是我們在處理毒品案件時
    都會問的，然事前沒有跡象他有在買賣毒品，他說他沒有販
    賣，後來他拿出1000元，我們才有這個懷疑等語（本院卷第
    53、54頁），足見於被告向警員坦承交付毒品予黃順福施用
    並收受1000元之事實前，有偵查犯罪職權之公務員並未發現
    有何具體跡證得認係被告販賣海洛因予黃順福施用，縱被告
    自始否認有何販賣意圖，依據上開說明，應認被告仍符合自
    首規定，爰依刑法第62條前段規定遞減輕其刑。被告同時具
    有加重及減輕事由，爰依法先加後減之。
三、原審認被告販賣第一級毒品罪證明確，依毒品危害防制條例
    第4條第1項、第19條第1項，刑法第11條前段、第47條第1項
    、第59條、第62條前段，並審酌被告前有違反麻醉藥品管理
    條例及施用毒品等前科，販賣第一級毒品海洛因之對象、數
    量、金額；販賣海洛因毒品戕害他人健康，足使購買施用者
    導致精神障礙、性格異常，甚至造成生命危險之生理成癮性
    及心理依賴性，危害社會治安，惡性非輕，及被告不思以正
    途合法掙取金錢，圖以販賣第一級毒品獲利，犯罪動機不良
    ，暨被告犯罪後矢口否認有向黃順福收取對價之態度等一切
    情狀，量處有期徒刑7年8月，就扣案之販賣毒品所得新臺幣
    1千元併予諭知沒收，並說明扣案之針筒1支業經被告販賣黃
    順福使用後丟棄，已非屬被告所有，自不得予以沒收，起訴
    書請求將扣案之針筒1支予以宣告沒收，顯有未洽，認事用
    法並無不當，量刑亦屬妥適。被告上訴意旨以否認此部分犯
    行，指摘原判決不當，自無理由，應予駁回。
四、不另為無罪諭知部分：
(一)公訴意旨另略以：被告甲○○明知其友人黃順福於97年3月
    21日晚間9時許前往其住處時，已達酒醉程度，竟以1000元
    價格，販賣混合第一級毒品海洛因及礦泉水之針筒1支予黃
    順福，經黃順福自行施打手臂肌肉後，在其住處睡著，於同
    日晚上10時許，經不知情之呂士瑋發現黃順福毫無反應，遂
    報警處理，雖經送醫救治，仍因過量毒藥物注射休克不治死
    亡，因認被告涉有刑法第276條第1項過失致死罪嫌云云。
(二)按「上訴得對於判決之一部為之；未聲明為一部者，視為全
    部上訴。對於判決之一部上訴者，其有關係之部分，視為亦
    已上訴。」刑事訴訟法第348條定有明文。本件被告雖未針
    對檢察官所起訴之過失致人於死犯行部分上訴，惟因公訴人
    認被告此部分犯行，與其上開販賣第一級毒品犯行，有想像
    競合犯之裁判上一罪之關係，依上開規定，此部分亦為上訴
    效力所及，本院亦應併予審判，合先敘明。
(三)公訴人認被告甲○○涉有此部分過失致死犯嫌，無非係以證
    人丙○○、呂士瑋、巫佩純、謝月梅及蔡秀美等人之證述、
    財團法人彰化基督教醫院二林分院非病死者司法相驗病歷摘
    要、刑案現場圖、現場相片7張、臺灣彰化地方法院檢察署
    相驗屍體證明書、相驗報告書、相驗照片10張、搜索扣押筆
    錄、扣押物品目錄表等為其論據。訊據被告甲○○堅決否認
    此部分犯行，辯稱：當天係因黃順福說在「啼藥」很痛苦，
    伊才拿毒品給黃順福，並不知道黃順福會因注射過量毒藥物
    而死亡等語，辯護人為被告辯護稱：被告僅係一般毒品施用
    者，本身並未具備專門醫學常識，對於飲酒與施用毒品之關
    連亦缺乏特殊知識，且扣案針筒最大容量僅50毫克，且需添
    加礦泉水稀釋，遠遠低於人體施用海洛因最低致死量200 毫
    克（純品），被告並於黃順福施用不久前方施用過該毒品，
    足見被告主觀上及客觀上對於黃順福施用海洛因造成之死亡
    結果均無預見可能性等語。
(四)按刑法上之過失，其過失行為與結果間，在客觀上有相當因
    果關係始得成立。所謂相當因果關係，係指依經驗法則，綜
    合行為當時所存在之一切事實，為客觀之事後審查，認為在
    一般情形下，有此環境、有此行為之同一條件，均可發生同
    一之結果者，則該條件即為發生結果之相當條件，行為與結
    果即有相當之因果關係。反之，若在一般情形下，有此同一
    條件存在，而依客觀之審查，認為不必皆發生此結果者，則
    該條件與結果並不相當，不過為偶然之事實而已，其行為與
    結果間，即無相當因果關係（最高法院76年臺上字第192號
    判例意旨參照）。本案被告固有販賣第一級毒品海洛因予黃
    順福施用之事實，惟被告之販賣毒品行為，是否與黃順福發
    生死亡結果間具有相當因果關係，則仍有待綜合行為當時所
    存在之一切事實，為客觀之事後審查，未可一概而論，此觀
    上揭判例意旨甚明。
(五)被告於本院供承，當天提供予黃順福海洛因毒品的量不到針
    筒上刻度5的位置，摻水後約到刻度10的位置，伊是直接給
    他海洛因摻水到刻度10的針筒等語（本院卷第54頁背面）。
    而被告交予黃順福施用之針筒，經本院勘驗結果，其上刻度
    為0至50，於刻度50處有註明是2分之1cc，有勘驗筆錄附於
    本院審理卷可稽，並有扣案之針筒1支可資佐證，亦即被告
    僅提供少量之海洛因予黃順福施用。而正常人之海洛因一般
    劑量為每4小時施用5至10毫克（純品），其最低致死量為20
    0毫克；若單次施用超過該劑量，即有致命之可能。惟久用
    成癮者對該等藥物產生耐藥性，其程度依個人體質、使用頻
    率與接觸時間之長短而異，可使其致死劑量增至數倍或10倍
    以上；人體每日可耐受之劑量，受當日使用次數、每次使用
    劑量、使用密集度及個人耐藥性等因素影響，依個案而異。
    密集使用可能因代謝不及造成體內囤積而使耐受量下降，單
    次使用則易因過量而中毒，此有行政院衛生署管制藥品管理
    局93年10月1日管檢字第0930009353號函附卷可憑。足見被
    告提供之海洛因之量遠低於正常人之最低致死量，且黃順福
    有施用毒品前科，曾經觀察勒戒，當日亦係在外工作完畢並
    喝酒後方至被告住處，業據證人丙○○於原審結證屬實，故
    黃順福並非密集施用海洛因，依前開函文內容觀之，應尚無
    耐受量低於一般人之情形。故依一般人之社會經驗觀之，就
    被告所販賣予黃順福海洛因之量，尚難認其可預見黃順福施
    用後將造成死亡之結果。證人丙○○於原審亦證稱：黃順福
    平常就有喝酒習慣，且酒量很好，之前也有施用毒品習慣，
    當天還有工作，是工作完才出去喝酒，並沒有生病或什麼不
    適的症狀，伊當天到被告住處，看到黃順福躺在沙發上鼻子
    流血，手腳冰冷，但沒有注意到黃順福身上有酒味等語；證
    人巫佩純證稱：伊當天下班後聽到有人來，就看到黃順福坐
    在客廳，黃順福在伊家中並無喝酒，但身上有酒味，臉紅紅
    的等語；證人謝月梅亦結證稱：伊沒有看到黃順福喝酒，但
    要去搖黃順福時有聞到黃順福身上的酒味等語，足見黃順福
    當日雖係於酒後方至被告住處施打海洛因，惟尚未達爛醉程
    度，其是否會因已先喝酒而再施打海洛因後死亡，亦非無疑
    。被告供稱：伊從未於喝酒後施用海洛因，亦不知道酒後施
    用海洛因對身體會有何影響，伊也是第一次看到黃順福酒後
    施用海洛因，當日伊給黃順福施用的量只有針筒刻度約至5
    的地方，剩下的部分伊之前已施用完畢，而案發前2、3天黃
    順福請伊施用海洛因時，黃順福自己並沒有喝酒，施用的量
    也比案發當天多，但施用完後沒有睡著，就跟平常一樣等語
    。足見被告雖知黃順福當日係酒後施用海洛因，惟依其施用
    毒品經驗及黃順福先前施用毒品情形，自難認被告主觀上得
    以預見黃順福於施用較先前更少之毒品後，將因喝酒之影響
    而造成死亡結果。此外，該毒品既係黃順福向被告購得，嗣
    並已交付黃順福管領持有，被告就該毒品即無法為監督支配
    ，而黃順福自行選擇一次全部注射施用後造成死亡之結果，
    難謂被告就黃順福之死亡，亦可歸責並應負過失致人於死刑
    責。
(六)綜合上開情狀，為客觀事後之審查，認黃順福發生死亡之結
    果，應屬偶發之意外，被告雖販賣毒品海洛因予黃順福施用
    ，惟與黃順福死亡之結果，尚不具相當因果關係，自難令被
    告負過失致死罪責。原審認被告此部分過失致人於死犯行不
    成立，惟因公訴人認此部分與前開起訴並有罪部分有裁判上
    一罪關係，而不另為無罪之諭知，並無不當，併此敘明。
據上論結，應依刑事訴訟法第三百六十八條，判決如主文。
本案經檢察官陳佳琳到庭執行職務。
中    華    民    國    97    年    12    月    30    日
            刑事第十庭  審判長法  官  林  照  明
                              法  官  蔡  名  曜
                              法  官  郭  瑞  祥
以上正本證明與原本無異。
如不服本判決應於收受送達後十日內向本院提出上訴書狀，其未
敘述上訴之理由者，並得於提起上訴後十日內向本院補提理由書
（均須按他造當事人之人數附繕本）「切勿逕送上級法院」。
                              書記官  李  妍  嬅
中    華    民    國    97    年    12    月    30    日


司法院資訊處製作；財團法人民間司法改革基金會備份。
